臺灣臺南地方法院民事判決　九十年度訴字第一二四八號
　　原　　　告　行政院農業委員會南區糧食管理處
　　法定代理人　丁○○
　　被　　　告　乙○○
　　訴訟代理人　丙○○
右當事人間請求撤銷贈與行為等事件，本院判決如左：
    主    文
原告之訴駁回。
訴訟費用由原告負擔。
    事實及理由
一、按當事人喪失訴訟能力或法定代理人死亡或其代理權消滅者，訴訟程序在有法定
    代理人或取得訴訟能力之本人，承受其訴訟以前當然停止。民事訴訟法第一百七
    十條定有明文。查本件原告原法定代理人為謝慶雄，嗣因其代理權消滅，而由法
    定代理人丁○○聲明承受訴訟，核無不合，應予准許。又被告甲○○（原名陸茜
    ）經合法通知，無正當理由，未於言詞辯論期日到場，核無民事訴訟法第三百八
    十六條各款所列情形，爰依原告之聲請，由其一造辯論而為判決。
二、本件原告起訴主張：民國七十七年間，訴外人陳蔡惜即屏東大碾米廠（下稱大
    碾米廠）承辦台灣省政府糧食局屏東辦事處之公糧委託業務，由被告乙○○提
    供其所有坐落台南縣官田鄉鎮三一四地號土地（下稱系爭土地）設定抵押以
    為擔保，並為保證人，嗣因大碾米廠侵佔鉅額公糧，經原告起訴請求大碾米
    廠賠償，及另案請求確認原告對被告乙○○有新台幣（下同）四百六十五萬六千
    三百元之債權存在，以上有台灣屏東地方法院九十年度訴字第一九七號確定判決
    可證。嗣被告乙○○為逃避清償責任，竟於前開保證債務發生後之八十八年十月
    十九日，將系爭土地贈與其配偶即被告甲○○，並辦妥所有權移轉登記，被告甲
    ○○並於八十九年九月間，向鈞院新營簡易庭起訴，請求塗銷系爭土地上之抵押
    權登記，原告因收受被告甲○○之起訴狀，始知悉被告二人間有贈與行為發生。
    查被告乙○○除本件贈與被告甲○○之系爭土地，以及徵收款一百二十餘萬元提
    存於法院外，因已無足供完全清償債務之財產，是被告二人間之贈與行為，自是
    有害及原告對被告乙○○之債權，原告依民法第二百四十四條第一項、第四項前
    段，自得請求撤銷前開贈與行為，並請求塗銷以該贈與為原因之所有權移轉登記
    ，回復為被告乙○○所有，以供清償其債務之用等情，爰聲明：（一）被告乙○
    ○、甲○○間於八十八年十月十九日就坐落台南縣官田鄉鎮三一四地號，面
    積０點０四五二公頃土地所為贈與行為，應予撤銷。（二）被告甲○○應將前開
    土地於八十八年十一月十九日以夫妻贈與為原因，向台南縣麻豆地政事務所辦理
    之所有權移轉登記予以塗銷。
三、被告乙○○則以：（一）原告與訴外人大碾米廠訂定契約時，保證人只有訴外
    人李蔡美鳳、許蔡阿寶，並無被告乙○○，是被告乙○○並非保證人至為明確；
    （二）原告為圖謀不法利益，訂定日息千分之一等於年租率百分之三十六點五，
    顯有重利罪嫌；（三）原告偽造「其他約定事項」，此由大碾米廠實際負責人
    陳春穆在台灣屏東地方法院九十一年度重訴字第三號證稱：渠於民國七十七年十
    月間與糧食局唯有簽訂「承辦糧食局屏東管理糧食、肥料、食品暨各項貸款等委
    託業務保證書」及「台灣省政府糧食局管理處委託辦理公糧經收保管加工撥付業
    務合約」，並未簽訂「其他約定事項」，而且印章被原告扣留達二十四小時以上
    等語可證；（四）被告乙○○於七十八年間提供系爭土地及同段三一四之二地號
    土地供大碾米廠承辦委託食庫之擔保，設定存續期間自七十八年七月二十九日
    起至八十年七月二十九日正，而原告與大碾米廠債務糾紛發生於八十一年十月
    間，即被告乙○○擔保存續期間期滿一年後所發生，原告理應於擔保期滿後塗銷
    抵押權，以維誠信原則。（五）被告乙○○僅係提供土地，為主債務人擔保權利
    總金額二十八萬零五百元，有抵押權設定契約書可憑，依該契約書訂立契約人欄
    所載，被告乙○○僅係提供擔保物之人，有關抵押權設定契約其他約定事項顯與
    契約內容不相符，一般提供抵押人如兼負保證責任，均載明兼連帶保證人或兼連
    帶債務人，始需負連帶責任，被告乙○○既未如債務人陳蔡惜另與原告簽訂保證
    契約，故「其他約定事項」內所指保證責任，應係限於前開附於業務合約書後之
    保證書內之連帶保證人陳蔡惜，原告指被告乙○○為連帶保證人，顯與前開證據
    不符。（六）被告甲○○已於九十年四月四日以存證信函內所附二十八萬零五百
    元支票寄予原告，並經原告將該支票存入所屬帳戶，應認已生民法第三百零九條
    第一項所謂之清償效力，抵押權所擔保之債務已消滅。（七）原告於八十一年九
    月九日發現寄託予大碾米廠之稻穀遭侵占而短少，知有損害及賠償義務人後，
    即終止與大碾米廠之寄託關係，並於同年起訴主張訴外人陳蔡惜與其夫陳春穆
    共同侵占，以侵權行為及債務不履行為由，請求訴外人陳蔡惜、陳春穆及連帶保
    證人李蔡美鳳、許蔡阿寶等人連帶賠償，但未對被告乙○○一併起訴請求賠償，
    足證被告乙○○並非大碾米廠之連帶保證人，如是，原告應自八十一年九月間
    起，即得依寄託或侵權行為之法律關係，對被告行使損害賠償請求權甚明，乃原
    告竟遲至九十年三月間始訴請被告乙○○賠償，按寄託契約之損害賠償請求權，
    自寄託關係終止時起，一年間不行使而消滅，次按侵權行為所生之損害賠償請求
    權，自請求權人知有損害及賠償義務人時起，二年不行使而消滅，民法第六０一
    條之二及同法第一九七條第一項前段分別定有明文，即使被告乙○○為本件損害
    之保證人，原告請求權亦已罹於一年或二年時效而消滅，是原告對被告乙○○之
    保證債權已經不存在。（八）抵押人將抵押之不動產讓與第三人取得後，即脫離
    抵押關係，抵押權即存在抵押權人與第三取得人間，被告乙○○既非抵押權設定
    契約之債務人，就讓與後之抵押權即無物權關係及債之關係。（九）被告乙○○
    當年提供土地之同時，經與大碾米廠負責人陳蔡惜特別約定擔保期限為二年，
    擔保總金額為二十八萬零五百元，逾此範圍均不予承認，亦為契約真正原意，而
    屏東地方法院九十年度訴字第一九七號判決書，以偉大的自由心證乘以一造辯論
    等於四百六十五萬六千三百元，要式行為乘以意思表示一致也等於四百六十五萬
    六千三百元，其立論沒有基礎，其主張是變態的應舉證。（十）依「抵押權設定
    契約其他約定事項」第三條明文：「被保證人之碾米廠主體人變動或保證人如欲
    中途退保，應俟新主體人或原保證人另覓保證人，辦妥同額抵押權設定登記後，
    原提供擔保人之責任，始得卸除」，可見被告乙○○於本件擔保契約中之擔保責
    任，可以因另提供與原抵押權同額之有限責任物保而免除，更足認定此項附合於
    「抵押權設定契約書」之「其他約定事項」之約定，係欲於抵押權範圍內負有限
    物保責任，而不負擔保權利總金額以外一般債務保證責任。（十一）「抵押權設
    定契約其他約定事項」第四條明文：「提供擔保人所擔保之債權應依被保證人實
    際短少之米穀等實物為準，不受設定金額之影響」，此項特約應於與抵押權性質
    相符之範圍內解釋，解釋為原告所可對抵押物實行之範圍係在所設定二十八萬零
    五百元範圍內，若原告對被保證人大碾米廠實際所有之債權少於二十八萬零五
    百元，則原告僅得就此較少之金額為執行，如此解釋始符合該約定之定義，不應
    曲解為被告乙○○應負該土地於執行時之價值為擔保之範圍，原告依「其他約定
    事項」第三、四條認定被告併為一般債務保證人，應就擔保權利總金額以外之債
    務併負一般保證責任，顯然有誤等語資為抗辯，爰求為判決駁回原告之訴。
三、經查，原告主張訴外人陳蔡惜即大碾米廠前於七十七年十月二十六日，以訴外
　　人李蔡美鳳、許蔡阿寶為連帶保證人，與台灣省政府糧食局屏東管理處訂立「台
　　灣省政府糧食局屏東管理處委託辦理公糧經收保管加工撥付業務合約」，由訴外
　　人陳蔡惜負責經收公糧及保管加工撥付業務，再於七十八年八月四日由被告乙○
　　○以其所有坐落台南縣官田鄉鎮二一四地號土地設定擔保權利總金額二十八
　　萬零五百元之抵押權予台灣省政府糧食局屏東管理處，嗣因台灣省政府糧食局屏
　　東管理處於八十一年九月七日啟封過磅折算訴外人陳蔡惜自七十八年間起至八十
　　年第二期稻穀收購期止經收保管之稻穀，發現有短少，經台灣屏東地方法院以八
　　十一年度重訴字第四四號判決訴外人陳蔡惜應給付合格公糧新期蓬穀九十八萬零
　　七百九十二點八公斤及違約金確定在案，另經台灣屏東地方法院以九十年度訴字
　　第一九七號判決確認原告與被告乙○○間有四百六十五萬六千三百元債權存在，
　　並於九十年七月三日確定在案，惟被告乙○○已於八十八年十一月十九日以贈與
　　為原因，將系爭土地移轉登記予其妻即被告甲○○等情，除為被告所不爭執外，
　　並有原告所提土地登記謄本、台灣屏東地方法院八十一年度重訴字第四四號判決
　　影本、最高法院八十五年度台上字第八一四號判決影本、台灣高等法院高雄分院
　　八十五年度重上更（一）字第二一號判決影本、台灣屏東地方法院九十年度訴字
　　第一九七號判決影本各一份及判決確定證明書影本二紙在卷可稽，並經本院調閱
　　系爭土地前開抵押權及移轉登記資料查核屬實，而原告主張台灣省政府糧食局屏
　　東管理處於八十八年七月一日起因台灣省政府功能業務與組織調整結果，改隸為
　　原告即行政院農業委員會南區糧食管理處一節，亦有原告所提行政院農業委員會
　　八十八年六月二十一日（八八）農人字第八八０八０三０六號函文、行政院農業
　　委員會南區糧食管理處八十八年七月十五日（八八）農南糧人字第００二六二號
　　函文各一紙為證，均堪信為真實，惟被告乙○○既以前開情詞置辯，本院審酌如
　　下：
　（一）按訴訟標的之法律關係，於確定之終局判決中經裁判者，當事人之一造以該
　　　　確定判決之結果為基礎，於新訴訟用作攻擊防禦方法時，他造應受其既判力
        拘束，不得以該確定判決言詞辯論終結前，所提出或得提出而未提出之其他
        攻擊防禦方法為與該確定判決意旨相反之主張，最高法院四十二年台上字第
        一三０六號判例可資參照。次按為訴訟標的之法律關係，於確定之終局判決
        中已經裁判者，就該法律關係即有既判力，當事人雖僅於新訴訟用作攻擊防
        禦方法，法院亦不得為反於確定判決意旨之裁判，最高法院三十年上字第八
        號亦著有判例。查，原告前曾以前開抵押權設定契約其他約定事項之約定，
        起訴請求確定原告與被告乙○○間有四百六十五萬六千三百元之債權存在，
        並經台灣屏東地方法院九十年度訴字第一九七號以被告乙○○雖因提供擔保
        物而簽訂該契約書，惟依其他約定事項第一條、第四條之文義觀之，實蘊含
        同意為大碾米廠擔任連帶保證人之事實，並以被保證人實際短少之實物為
        其連帶保證所擔保債權之範圍，因而判決確認原告與被告乙○○間有四百六
        十五萬六千三百元之債權存在，並於九十年七月三日確定在案，已如前述，
        則原告與被告乙○○間有四百六十五萬六千三百元之債權債務關係存在一節
        ，既經前案確定終局判決裁判，兩造自應受該判決既判力所拘束，是被告乙
        ○○於本件訴訟再以與前開確定判決意旨相反之主張，如否認其他約定事項
        之真正云云，自不足採。其聲請訊問證人陳蔡惜云云，實無必要，附此敘明
        。另被告乙○○辯稱：被告甲○○以其業已清償二十八萬零五百元，而另案
        請求原告塗銷前開抵押權登記事件，業經本院新營易庭八十九年度營簡字第
        五八五號、本院九十年度簡上字第一三三號判決被告甲○○勝訴確定在案一
        節，雖據其提出判決書影本一份為證，並經本院調閱前開塗銷抵押權登記事
        件查閱無訛，惟前開事件僅係以其他約定事項第四條所為「訴外人陳蔡惜實
        際短少之米穀為準，不受設定金額之限制」之約定，明顯牴觸土地登記簿之
        記載，不生物權登記之效力，因而認定前開抵押權之擔保債權金額應為二十
        八萬零五百元，並因被告甲○○已清償抵押權所擔保之債權而判決被告甲○
        ○勝訴在案，然該判決僅係認定原告就系爭土地行使抵押權時之優先受償範
        圍而已，兩造間依其他約定事項內容所約定被告乙○○應負連帶賠償責任之
        債權契約，並不因前開判決所認定之物權效力而受影響。
 （二）次按債務人所為之無償行為，有害及債權者，債權人得聲請法院撤銷之，民
       法第二百四十四條第一項雖定有明文，惟債權人對於債務人所為之行為，如
       欲聲請法院予以撤銷，必先證明自己之權利係因該項行為致受損害而後可，
       否則無撤銷權行使之可言。查，被告乙○○於訴外人陳蔡惜辦理公糧經收、
       保管、加工、撥付合約期間，因違背合約規定或虧欠米穀，致台灣省政府糧
       食局屏東管理處蒙受損害時，即應與訴外人陳蔡惜負連帶賠償責任，然依原
       告所提被告乙○○財產資料，其所有之不動產除系爭土地外，尚有坐落台北
       市○○區○○段一小段八八地號土地，及其上門牌號碼台北市○○區○○里
       ○○路三十巷八之二號建物（建號九二五五），暨坐落高雄市○○區○○段
       三小段八八０號土地及其上門牌號碼高雄市○○區○○街一０九巷四一號建
       物（建號五六），其中台北市○○段○○段八八地號土地及其上建號九二五
       五號建物雖設有本金最高限額五百萬元之抵押權，高雄市○○區○○段三小
       段八八０地號土地及其上建號五六號建物設定有最高限額四百八十萬元之抵
       押權，然經本院分別函詢前開抵押權人彰化商業銀行雙和分行、富邦商業銀
       行高雄分行之結果，前開五百萬元之抵押權，僅供彰化商業銀行雙和分行做
       為加強擔保品用，不另貸放新台幣，並於九十年十月三日，由債務人力垣企
       業股份有限公司另提供不動產替代被告乙○○原提供之房地為擔保品，該行
       業於九十一年一月九日辦妥前開公司塗銷手續，並於同日發給抵押權塗銷同
       意書同意被告乙○○塗銷前開抵押權，而前開四百八十萬元抵押權所擔保之
       債權，貸放餘額為三百三十五萬零五百元，有彰化商業銀行雙和分行九十年
       十二月三日彰雙和字第二三四七號、九十一年三月四日彰雙和字第四五二號
       函文及富邦商業銀行高雄分行九十年十二月四日富銀高字第九０二三七號函
       文各一紙在卷可稽，再參諸原告所提被告乙○○財產總額計算表所載，除系
       爭土地外，原告認前開四筆尚在被告乙○○名下之不動產，且與市價相當之
       價值分別為：台北市○○區○○段一小段八八地號土地，以每平方公尺九萬
       一千二百八十二元計算，總價為二百零一萬二千七百六十八元，扣除將來之
       增值稅七十二萬八千零八十元，尚餘殘值一百二十八萬四千六百八十八元，
       其上建號九二五五號建物以每坪十萬元計算，總價二百一十三萬九千元，又
       高雄市○○區○○段三小段八八地號以每平方公尺二萬六千元計算，總價為
       一百三十二萬六千元，將來土地增值稅為四萬零八百元，其上建號五六號建
       物以每坪七萬元計算，總價為一百七十五萬二千一百元，再扣除貸款餘額三
       百三十五萬零五百元後，尚不足三十一萬三千二百元，無殘餘價值，是除系
       爭土地外，被告乙○○目前所有之前開不動產，扣除將來之增值稅及貸款餘
       額後，依原告所自承與市價相當之殘餘價值尚有三百十一萬零四百八十八元
       （0000000＋0000000－000000＝0000000），另被告乙○○原所有台縣官田鄉鎮三一四之三、之二地號土地因徵收所應得之補償費二百二十三萬一千
       五百六十二元，業經台南縣政府以八十七年度存字第三三０三號提存在案，
       並經原告以其對被告乙○○之本件債權，聲請本院執行處分別以五千三百十
       三元、一百三十萬九千二百四十七元、九十一萬七千零二元假扣押在案，本
       件被告乙○○對原告所負之債務四百六十五萬六千三百元又因被告甲○○代
       為清償二十八萬零五百元而減為四百三十七萬五千八百元，是縱被告乙○○
       將系爭土地無償贈與被告甲○○，然被告乙○○所剩餘之財產價值加上徵收
       補償款既尚有五百三十四萬二千零五十元，足資清償其對原告所負之前開債
       權，則被告乙○○與被告甲○○間就系爭土地之贈與行為及移轉登記行為，
       即無害於原告之前開債權，原告自不得行使民法第二百四十四條之撤銷權。
四、從而，原告依民法第二百四十四條第一項、第四項前段，請求撤銷被告二人於八
    十八年十月十九日就系爭土地所為之贈與行為，及請求被告甲○○將系爭土地於
    八十八年十一月十九日以夫妻贈與為原因所為之所有權移轉登記塗銷，為無理由
    ，應予駁回。
五、本件判決基礎已臻明確，兩造其餘攻擊及防禦方法，於判決結果無影響，毋庸一
    一論列，併此敘明。
六、訴訟費用負擔之依據：民事訴訟法第七十八條。
中　　　華　　　民　　　國　　九十一　　年　　十一　　月　　二十七　　  日
                                臺灣臺南地方法院民事第二庭
~B法　　　官　林育幟
右為正本係照原本作成
如對本判決上訴，須於判決送達後廿日內向本院提出上訴狀
中　　　華　　　民　　　國　　九十一　　年　　 十一　 月　　二十七　　　日
~B法院書記官　黃淑櫻
